【裁判字號】    88,訴,1335
【裁判日期】    890621
【裁判案由】    傷害致死
【裁判全文】
臺灣臺中地方法院刑事判決                        八十八年度訴字第一三三五號
    公  訴  人  臺灣台中地方法院檢察署檢察官
    被      告  甲○○
    選任辯護人  黃英傑
右列被告因傷害致死案件，經檢察官提起公訴（八十八年度偵字第三一二二號），本
院判決如左：
    主  文
甲○○傷害人之身體因而致人於死，處有期徒刑貳年。
    事  實
一、甲○○於民國八十八年一月二十五日凌晨五時許，騎乘機車行經台中市○區○○
    路與水源街口，適見徐文元酒後駕駛車號ＡＹ–三八三九號箱型車，沿精武路行
    駛，除擦撞停於路邊之車號ＲＧ–三二三二號及ＮＣ–○七一三號自用小客車外
    ，復將正於該處清掃馬路之清潔工丁○撞倒，其乃上前攔阻徐文元離去，徐文元
    停車後與甲○○共同前往查看丁○傷勢，此時因甲○○指責徐文元駕車不當致釀
    事故，徐文元因而心生不滿，乃與甲○○發生扭打，惟徐文元因酒醉之故，故為
    甲○○壓制在地，甲○○本欲離去，詎徐文元竟拾起丁○掃街使用之鐵製畚斗追
    打甲○○，甲○○乃往對向車道方向躲避，因徐文元續予追打，二人乃再次扭打
    一起，其間甲○○搶下徐文元所持之上開鐵製畚斗，其因氣憤徐文元上開追打舉
    動，竟萌傷害犯意，而持該只鐵製畚斗往徐文元頭部揮打，致徐文元頭部遭受擊
    打而受傷倒地。甲○○見狀雖立即商請附近住戶呼叫救護車前來將徐文元送往台
    中市澄清醫院急救，並留在現場於台中市警察局第二分局育才派出所員警前來處
    理時，向到場員警自首犯罪，員警並於現場扣得鐵製畚斗一只，徐文元雖經送醫
    急救，然延至同年二月四日，仍因頭部外傷導致顱內出血不治死亡。
二、案經告訴人乙○○訴由台中市警察局第二分局報請臺灣台中地方法院檢察署檢察
    官偵查起訴。
    理  由
一、訊據被告甲○○對有於上開時、地與被害人徐文元發生扭打，並於搶下徐文元所
    持扣案之鐵製畚斗後予以揮打等事實，坦承在卷，惟否認有傷害之故意。並辯稱
    ：伊係見被害人徐文元酒後駕車肇事欲行逃離，乃予阻止，被害人徐文元竟出手
    毆打伊，更持扣案之鐵製畚斗追打伊，伊加以抵禦，並搶下扣案鐵製畚斗，然因
    徐文元酒後失控，仍對伊繼續出拳攻擊，伊基於正當防衛始揮動手中之鐵製畚斗
    以阻擋徐文元之攻擊，不料於慌亂中擊中徐文元頭部，伊原無傷害之意，純屬正
    當防衛，且未過當，加以被害人徐文元酒醉駕車肇事欲圖逃逸，經伊攔阻始釀事
    故，伊縱有傷害致死犯行，亦係基於義憤而為等語。經查：
    （一）被告甲○○於民國八十八年一月二十五日凌晨五時許，騎乘機車行經台中
          市○區○○路與水源街口，適見被害人徐文元酒後駕駛車號ＡＹ–三八三
          九號箱型車，沿精武路行駛，除擦撞停於路邊之車號ＲＧ–三二三二號及
          ＮＣ–○七一三號自用小客車外，復將正於該處清掃馬路之清潔工丁○撞
          倒，被告甲○○與徐文元因口角進而發生扭打，徐文元並為被告甲○○壓
          制在地，被告甲○○本欲離去，因徐文元拾起丁○掃街使用之鐵製畚斗追
          打被告甲○○，被告甲○○乃往對向車道方向躲避，但因徐文元續予追打
          ，二人乃再次扭打一起，其間被告甲○○於搶下徐文元所持之上開鐵製畚
          斗後，持該只鐵製畚斗予以揮打，致徐文元頭部遭受擊打而受傷倒地，雖
          經送醫急救，仍延至同年二月四日因頭部外傷導致顱內出血不治死亡等情
          ，業據被告甲○○於本院審理中坦承在卷，核與證人丁○、丙○○於本院
          審理中；證人賴明勇、陳春杰於警述中，所分別證述：遭被害人駕車撞擊
          人身、車輛及被害人徐文元曾持畚斗追打被告甲○○至對向車道等情相符
          ，復有台中市○○○道路交通事故調查報告表一份、現場照片六幀，附於
          偵查卷第七九、八十頁內可參。另查，被害人徐文元確係於上開時地，因
          頭部遭受攻擊致受外傷，導致顱內出血死亡等情，業經台灣台中地方法院
          檢察署檢察官督同法醫師相驗屬實，製有勘驗筆錄、驗斷書、解剖紀錄、
          相驗屍體證明書及相片九幀附於八十八年度相字第二○六號相驗卷內可稽
          ，復有澄清醫院被害人徐文元病歷影本一份可參，足見被害人徐文元確係
          遭被告甲○○持扣案鐵製畚斗擊中頭部致死。
    （二）被告甲○○雖以前揭情詞置辯。惟按，對於現在不法之侵害，而出於防衛
          自己或他人權利之行為，始為不罰，刑法第二十三條定有明文。是正當防
          衛之要件，必對於現在之不法侵害，始能成立，若侵害已過去，或預料有
          侵害而侵害尚屬未來，則其加害行為，自無正當防衛之可言，故侵害已過
          去後之報復行為，亦不得主張防衛權（最高法院十九年上字第一一七四號
          、三十年上字第一○四○號判例參照）。查被告甲○○於事故發生當日上
          午十一時四十分在台中市警察局第二分局育才派出所製作筆錄時，供承：
          「．．．我（指被告甲○○）看到徐文元所駕之車號ＡＹ–三八三九號箱
          型車連續衝撞停於路邊之ＲＧ–三二三二及ＮＣ–○七一三兩部自小客後
          ，又撞到正在清掃馬路之清潔工丁○．．．我．．．請徐文元下車到現場
          看被撞倒之清潔工．．．徐某就說『這裡沒你的事』然後用力踢了我左大
          腿一下，因此我與徐某在現場相互扭打，等我把徐某壓制在地上後，我就
          走開．．．忽然看到徐某拿著畚斗欲打我，我就跑到對面車道，而他也追
          過來．．．他拿畚斗打了我一下，因我閃身沒打中，而我順勢將他手上的
          畚斗搶下，往他身上打了一下，結果不小心打中他的頭，然後徐某倒了．
          ．．」（見偵查卷第六頁）、又謂：「徐文元當時有喝酒，醉意很重」（
          見偵查卷第七頁）；嗣於同日十七時四十分許，於台中市警察局第二分局
          三組複訊時，供承：「因當時看到他（指徐文元）駕車撞到停路邊之兩部
          車及正在清掃馬路之婦人後又想逃逸，而被攔下後口出惡言，並先出手打
          人，我先把他壓制在地上後，想說他酒醉，欲起身去騎機車，結果他竟拿
          畚斗追過來欲打我，並說要殺死我，而我將其手上之畚斗搶下後，因一時
          氣憤往他身上打了一下，結果不小心打到他的頭部」；參以被害人徐文元
          傷後經送醫急救，其血液中酒精含量值為二五六ＭＧ＼ＤＬ（見八十八年
          度相字第二○六號相驗卷第十頁臺中市警察局交通警察隊肇事現場圖）
          ，而根據美國研究血中酒精濃度與身心狀態的相關資料：血中酒精濃度為
          八○－二○○ＭＧ＼ＤＬ動作失衡及錯誤判斷明顯增加，可能出現步態不
          穩、情緒起伏不定、認知的衰壞及噁心、嘔吐等。血中酒精濃度為二○○
          －三○○ＭＧ＼ＤＬ眼球震抖、口齒明顯不清且會出現酒精性記憶障礙（
          即無法記憶當時情形），足見被害人徐文元案發當時確呈酒醉狀態，且其
          行動反應已受酒精作用而較為遲鈍，故被害人徐文元雖較被告甲○○年輕
          且高大，然受限於酒精作用，仍為被告甲○○壓制於地，據此觀之，被害
          人徐文元嗣持扣案之鐵製畚斗追打被告甲○○，雖屬不法之侵害，然被告
          甲○○既已將該只鐵製畚斗搶下，其復有能力壓制酒醉之被害人，足認該
          不法之侵害業已過去，詎被告甲○○竟基於對被害人徐文元酒後不理性行
          為之不滿情緒，而一時氣憤，竟持扣案鐵製畚斗擊打被害人徐文元頭部，
          核與正當防衛之要件不合，所辯屬正當防衛云云，自無可採，事證明確，
          犯行足堪認定。
    （三）次按，刑法第二百七十九條之義憤傷害致死罪係指他人所實施之不義行為
          ，在客觀上足以引起公憤，猝然遇合，激憤難忍，因而將其傷害，並致生
          死亡之結果者而言。亦即該當本條之罪者，非但被告須有傷害人之故意，
          且以被害人先有不正行為，而該行為在客觀上有忍無可忍，當場足以引起
          公憤之情形始為相符（最高法院二十八年上字第二五六四號、三十一年上
          字第一一五六號判例參照）。經查，被害人徐文元縱有被告甲○○所指擦
          撞人車而未立即停車之行為，然被告甲○○係因與被害人徐文元發生口角
          爭執，始遭被害人追打，並於搶下扣案畚斗後，反手攻擊被害人徐文元頭
          部致死，實難謂有何當場激於義憤之情狀可言。
    （四）至告訴人乙○○雖指稱除被告甲○○外，有目擊證人指稱：尚有他人共同
          攻擊被害人徐文元，始致被害人徐文元死亡云云。然本院經依告訴人邱宜
          君所提供之目擊證人0000000000號行動電話號碼，函查得知申
          請人登記資料為戊○○（登記身分證號為Ｚ000000000號，住址
          為台中市○○街七八號），惟經本院按址傳訊，無人收受傳票，經向台中
          市中區戶政事務所函查，上開登記之身分證號Ｚ000000000號非
          正確之統一編號，有相關函文在卷可憑，而該只0000000000號
          行動電話復無法撥通，難認所謂目擊證人黃某確有在場目睹經過云云，係
          屬實在。參以證人丙○○於本院審理中所證述，僅見被害人徐文元與被告
          甲○○二人在場追打一節，益難認本案除被告甲○○外尚有其他共犯。再
          者，殺人與傷害之區別，應以有無殺意為斷，受傷部位之多寡，是否為致
          命部位，被告犯後之行止等，均可為認定有無殺意之心證參考，則被告林
          三石果意在取人性命，按理應會痛下重手，且接續毆打被害人徐文元身體
          各處，惟查被害人徐文元除頭部外，其餘身體各部位均無明顯外傷，有前
          揭勘驗筆錄、驗斷書及解剖紀錄可據，被告甲○○與被害人徐文元素不相
          識，復僅持扣案畚斗擊打被害人頭部一下，並見被害人徐文元頭部流血倒
          地後即行罷手，且留於現場照護及招人救助，自難認被告甲○○主觀上有
          告訴人乙○○所指之殺人意圖。
二、按頭部為人身之要害，以硬物擊打人之頭部，對人之身體足以造成傷害，並有發
    生死亡結果之可能，此應為被告甲○○所能預見，被告甲○○竟基於前揭傷害之
    犯意，持扣案之鐵製畚斗擊打被害人徐文元頭部，造成被害人徐文元頭部受有外
    傷，並致顱內出血死亡，其傷害行為與被害人死亡間，具有相當因果關係且應負
    加重結果之責任。核被告甲○○所為，係犯刑法第二百七十七條第二項前段之傷
    害人之身體因而致人於死罪。又被告甲○○在犯罪未被發覺前，警察抵達現場時
    ，立刻表明本案係其所為，且接受裁判，業經台中市警察局第二分局育才派出所
    員警林英龍於偵查中證述無誤，並有訊問筆錄在卷可憑，所為合於自首要件，應
    依刑法第六十二條前段規定減輕其刑。再者，被告甲○○以硬物擊打被害人頭部
    ，其行為固有不是，然被告甲○○目睹被害人酒醉駕車肇事而上前攔阻，其行可
    嘉，加以本案事出突然，復係被害人先行持扣案之鐵製畚斗追打被告，始為被告
    甲○○奪取後持以反擊，並非被告甲○○主動挑釁所引起，被告甲○○顯非預謀
    傷人，是其觸犯本罪情狀尚非無可憫恕，本院認科以法定最低度之刑，猶嫌過重
    ，爰依刑法第五十九條規定減輕其刑，並遞減之。爰審酌被告之品行、因遭被害
    人先行追打始起意傷害，其犯罪動機、目的尚非嚴重，犯後坦承客觀犯行等一切
    情狀，量處如主文所示之刑。未查，被告甲○○雖未曾受有期徒刑以上刑之宣告
    ，有本院被告全國前案紀錄表一份可資佐證，其復因一時失慮，致罹刑典，然審
    酌其迄今尚未與被害人家屬達成民事損害賠償之和解事宜，本院因認所宣告之刑
    ，尚不宜宣告緩刑。另扣案之鐵製畚斗一只，雖為犯本罪所用之物，然為證人丁
    ○所持以清掃使用之工具，並非被告甲○○所有，自不得宣告沒收，附此敘明。
據上論斷，應依刑事訴訟法第二百九十九條第一項前段、刑法第二百七十七條第二項
前段、第五十九條、第六十二條前段，判決如主文。
中      華      民      國    八十九    年      六      月    二十一    日
                                    臺灣臺中地方法院刑事第七庭
                                          法  官  林  宗  成
右正本證明與原本無異。
如不服本判決，應於判決送達後十日內向本院提出上訴狀，上訴於臺灣高等法院臺中
分院( 須附繕本 )。
                          書記官
中      華      民      國    八十九    年      六      月     二十一   日
附錄論罪科刑法條
刑法第二百七十七條：
傷害人之身體或健康者，處三年以下有期徒刑、拘役或一千元以下罰金。
犯前項之罪因而致人於死者，處無期徒刑或七年以上有期徒刑；致重傷者，處三年以
上十年以下有期徒刑。


司法院資訊處製作；財團法人民間司法改革基金會備份。
